【裁判字號】    98,上,299
【裁判日期】    990519
【裁判案由】    拆屋還地
【裁判全文】
臺灣高等法院臺中分院民事判決           98年度上字第299號
上  訴  人  寅○○○
            亥○○
            巳○○
            辰○○
            未○○
            午○○
            戌○○
            酉○○
            申○○
            天○○
共      同
訴訟代理人  許盟志律師
複代理人    地○○
被上訴人    甲○○
            林宥權即林榮權
            癸○○
            戊○○○
            宇○○
            Ａ○○
共      同
訴訟代理人  吳文虎律師
複代理人    卯○○
被上訴人    庚○○○
            子○○
            丙○○
            黃○○
            宙○○
            丁○○
            壬○○
            乙○○
            丑○○
            辛○○
            己○○
            Ｂ○○
            玄○○
上列當事人間請求拆屋還地事件，上訴人對於中華民國98年6月
30日臺灣彰化地方法院96年度訴字第818號第一審判決提起上訴
，本院於民國99年5月5日言詞辯論終結，玆判決如下：
    主  文
上訴駁回。
第二審訴訟費用由上訴人負擔。
    事實及理由
一、被上訴人庚○○○、子○○、丙○○、黃○○、宙○○、丁
    ○○、壬○○、乙○○、丑○○、辛○○、己○○、Ｂ○○
    、玄○○等經合法通知，未於言詞辯論期日到場，經核並無
    民事訴訟法第三百八十六條所列各款情形，爰依上訴人之聲
    請，由其一造辯論而為判決，合先敘明。
二、上訴人主張：坐落彰化縣彰化市○○段505號土地（重測前
    為同市○○段坑子內小段30號土地，下稱系爭土地）原為上
    訴人寅○○○、亥○○、巳○○、辰○○、未○○、午○○
    、戌○○、酉○○、申○○等9人（下稱寅○○○等9人）之
    被繼承人蔡鏡秋與訴外人蔡篤及上訴人天○○所共有，蔡鏡
    秋於民國（下同）94年9月6日死亡，系爭土地由寅○○○等
    9人繼承。日據昭和12年（民國26年）3月11日，上訴人之先
    祖蔡城就系爭土地之一部，與林進福、林進添之父林漏、盧
    昭鴻之父盧分別約定16坪8合、10坪設定地上權，期間均
    為6年。林進添在系爭土地上有如附圖所示編號C部分面積
    100.4平方公尺；編號D6部分面積100.74平方公尺；編號D7
    部分面積54.23平方公尺之建物。林進福在系爭土地上有如
    附圖所示編號B部分面積9.24平方公尺之建物，盧照鴻在系
    爭土地上有如附圖編號D3部分面積76.57平方公尺；編號D5
    部分面積14.5平方公尺；編號E部分面積107.54平方公尺之
    建物，而林進添為被上訴人乙○○、癸○○、丙○○、丑○
    ○、戊○○○、辛○○、己○○（下稱乙○○等7人）之被
    繼承人；林進福為被上訴人庚○○○、丁○○、壬○○、甲
    ○○、林宥權、子○○（下稱庚○○○等6人）之被繼承人
    ；盧昭鴻為被上訴人宇○○、黃○○、Ｂ○○、Ａ○○、宙
    ○○、玄○○（下稱宇○○等6人）之被繼承人。如附圖編
    號D1、D4之建物係71年之後所興建，為被上訴人共同使用，
    為無權占用，另其餘編號A、F部分土地，為被上訴人無權占
    用。其餘建物縱有租賃關係，亦因被上訴人逾2年未繳納租
    金，上訴人已依土地法第一百零三條第四款規定終止租約等
    情，爰依民法第七百六十七條、第八百二十一條之規定及租
    賃物返還請求權之法律關係，求為命：被上訴人乙○○等7
    人應將系爭土地上如附圖所示編號C部分面積100.4平方公尺
    ；編號D6部分面積100.74平方公尺；編號D7部分面積54.23
    平方公尺之地上物拆除，並將土地返還上訴人及全體共有人
    。被上訴人庚○○○等6人應將系爭土地上如附圖所示編號B
    部分面積9.24平方公尺之地上物拆除，並將土地返還上訴人
    及全體共有人。被上訴人宇○○等6人應將系爭土地上如附
    圖所示編號D3部分面積76.57平方公尺；編號D5部分面積
    14.5平方公尺；編號E部分面積107.54平方公尺之地上物拆
    除，並將土地返還上訴人及全體共有人。被上訴人庚○○○
    、丁○○、壬○○、甲○○、林宥權、子○○、乙○○、戊
    ○○○、癸○○、丙○○、丑○○、辛○○、己○○、宇○
    ○、黃○○、Ｂ○○、Ａ○○、宙○○、玄○○等19人，應
    將系爭土地上如附圖所示編號D1部分面積40.99平方公尺；
    編號D4部分面積56.78平方公尺之地上物拆除，並將該土地
    連同附圖所示編號A部分面積224.35公尺；編號F部分面積
    15.46平方公尺之土地返還上訴人及全體共有人之判決。
三、被上訴人甲○○、林宥權、癸○○、戊○○○、宇○○、Ａ
    ○○則以：被上訴人之先祖為經營其所承租之國有山坡地，
    即向上訴人之先祖以不定期限租賃之方式，承租上訴人先祖
    所有之系爭土地全部以為出入，並供建築房屋之用，迄今已
    80多年，日據時期，租金以每年租稻450台斤，或以政府收
    購之價金折算現金支付之。至台灣光復，仍係原約定之方式
    繼續租賃，69年上期至78年應給付之租金，因天○○、蔡鏡
    秋拒收，由林進添、林進福、盧昭鴻依法向台灣彰化地方法
    院（下稱彰化地院）按期將稻谷換算現金提存在案，至91年
    9月11日上訴人天○○受上訴人寅○○○等9人之被繼承人蔡
    鏡秋之委任授權，收取91年以前之租金至當年年底外，並要
    求預付3年之租金，該3年之租金以借用之名義開立收據，被
    上訴人之租金已給付至94年底，兩造間係租地建屋之法律關
    係，自非無權占有，而95、96年之租金，被上訴人甲○○於
    96年12月28日以郵政匯票方式支付，為上訴人拒收，被上訴
    人於97年2月1日將租金提存於法院，被上訴人並無積欠租金
    之情事等語，資為抗辯。被上訴人己○○則以：被上訴人己
    ○○係林進添之養女，惟林進添之繼承人已分割遺產，其並
    未繼承系爭土地之租賃關係，不應將其列為當事人等語，資
    為抗辯。
四、上訴人主張系爭土地原為上訴人寅○○○等9人之被繼承人
    蔡鏡秋與訴外人蔡篤及上訴人天○○共有，蔡鏡秋於94年9
    月6日死亡，由寅○○○等9人繼承系爭土地之應有部分，
    而林進添為被上訴人乙○○等7人之被繼承人；林進福為被
    上訴人庚○○○等6人之被繼承人；盧昭鴻為被上訴人宇○
    ○等6人之被繼承人，被上訴人乙○○等7人繼承之地上物占
    用系爭土地上如附圖所示編號C部分面積100.4平方公尺；編
    號D6部分面積100.74平方公尺；編號D7 部分面積54.23平方
    公尺之土地。被上訴人庚○○○等6人繼承之建物占用系爭
    土地上如附圖所示編號B部分面積9.24平方公尺之土地。被
    上訴人宇○○等6人繼承之建物占用系爭土地上如附圖所示
    編號D3部分面積76.57平方公尺；編號D5部分面積14.5平方
    公尺；編號E部分面積107.54平方公尺之土地，如附圖所示
    編號D1部分面積40.99平方公尺；編號D4部分面積56.78平方
    公尺之建物為71年後興建，附圖所示編號A部分面積224.35
    平方公尺；編號F部分面積15.46平方公尺之土地為空地等事
    實，有土地登記謄本、戶籍謄本及繼承系統表等在卷可證（
    見原審卷(一)10至14頁、198至224頁、卷(二)251至253頁），復
    經原法院會同彰化縣彰化地政事務所測量人員至現場勘驗屬
    實，製有勘驗筆錄及該所繪製之複丈成果圖在卷可憑（見原
    審卷(一)37、44、45、卷(二)149至151頁），及重測後之複丈成
    果圖即附圖在卷可稽（見本院卷(二)60、61頁），自堪信為真
    實。
五、查，上訴人之先祖蔡城於日據時期昭和12年（民國26年）3
    月11日，將系爭土地內，約16坪8合與訴外人林進添及林進
    福之父林漏，另10坪與訴外人盧昭鴻之父盧分別為設定地
    上權之約定，期限為6年，有地上權設定契約書在卷可憑（
    見本院卷(一)55至57頁），均未辦理地上權設定登記，期滿後
    林進添、林進福、盧昭鴻仍繼續為土地之使用，上訴人天○
    ○及寅○○○等9人之被繼承人蔡鏡秋亦繼續收取租金，迄
    70年間天○○、蔡鏡秋以林進添、林進福、盧昭鴻等3人自
    64年起即未支付租金為由，請求返還租賃物，對其等提起拆
    屋還地訴訟，經彰化地院70年訴字第1396號、本院74年度上
    更(三)字第8號判決天○○、蔡鏡秋敗訴確定等情，有各該判
    決書在卷可稽（見原審卷(一)147至177頁、本院卷(一)124至137
    頁）。而彰化地院70年訴字第1396號、本院74年度上更
    (三)字第8號拆屋交地事件確定判決（按該事件卷證已奉准銷
    燬，見本院卷(二)88至90頁）認定林進添、林進福、盧昭鴻於
    地上權設定契約約定之期間屆滿後繼續使用土地，天○○、
    蔡鏡秋亦向其等收取租金20餘年，林進添、林進福、盧昭鴻
    與上訴人天○○及寅○○○等9人之被繼承人蔡鏡秋間之土
    地租賃關係，林進添、林進福、盧昭鴻使用系爭土地，已較
    原地上權設定契約書約定之範圍為大，雙方就系爭土地上如
    原判決附圖二（下稱附圖二）所示林進添所有編號A（面積
    0.0120公頃）、林進福所有編號B（面積0.0027公頃），盧
    昭鴻所有編號C（面積0.0068公頃）地上建物，已成立不定
    期之基地建屋租賃關係，天○○、蔡鏡秋請求林進添、林進
    福、盧昭鴻拆除上開地上物，並返還土地，不應准許。至占
    用之附圖二編號D、E部分，因係訴之追加，未予准許（見本
    院卷(一)48至54頁）。該確定判決已認定系爭土地如附圖二所
    示林進添占用之編號A土地（面積0.0120公頃）、林進福占
    用之編號B土地（面積0.0027公頃），盧昭鴻占用編號C土地
    （面積0.0068公頃），已成立不定期之基地建屋租賃關係存
    在，非僅上開地上權設定契約書所約定之16坪8合、10坪之
    面積有租賃關係而已。上訴人主張僅系爭土地內16坪8合、
    10坪之面積有租賃關係云云，並不可採。
六、次查，證人沈林於彰化地院70年訴字第1396號拆屋還地事件
    證述，40年間蔡城與林進添、林進福、盧昭鴻就系爭土地全
    部成立租賃關係等語（見原審卷(一)166頁），而天○○、蔡
    鏡秋於該事件亦陳述林進添、林進福、盧昭鴻為使用系爭土
    地，天○○、蔡鏡秋亦收取租金，已成立附有解除條件之租
    賃契約等語（見原審卷(一)147頁），林進添、林進福、盧昭
    鴻就69年上期至78年租用系爭土地應給付之租金，因天○○
    、蔡鏡秋拒收，由林進添、林進福、盧昭鴻依法向彰化地院
    按期將稻谷換算現金提存在案，有提存書、收據、認證書、
    公證請求書、匯款租金通知書、收款書、存證信函在卷可稽
    （見原審卷(一)78至94頁）。其中林進添、林進福、盧昭鴻於
    73年2月之匯款通知書通知蔡鏡秋、天○○，載明承租系爭
    土地1分4厘餘（見原審卷(一)823、87頁）。而系爭土地上如
    附圖二所示林進添所有編號A（面積0.0120公頃）、A1（面
    積0.0050公頃）之磚造平房、E（面積0.0153公頃）之鐵架
    工廠，林進福所有編號B（面積0.0027公頃）之磚造平房，
    盧昭鴻所有編號C（面積0.0068公頃）、C1（面積0.0020公
    頃）之磚造平房豬舍、D（面積0.0105公頃）加強磚造建物
    等，係71年之前即存在之建物，此有彰化地政事務所97年12
    月23日函及複丈成果圖（即原判決附圖一）在卷可稽（見原
    審卷(二)150、151、244、245頁），足認被上訴人之被繼承人
    林進添、林進福、盧昭鴻於71年之前，即使用上開建物，且
    按期提存租金在案。再者，天○○於91年9月11日書立借據
    予被上訴人甲○○、辛○○、Ａ○○，載明借款10萬8000元
    ，該借款係繳納該地地價稅用，期限約3年等語（見原審卷
    (一)95頁），甲○○、辛○○、Ａ○○分別為林進福、林進添
    、盧昭鴻之子，有繼承系統表在卷可稽（見原審卷(一)198、
    217頁），天○○與被上訴人有糾紛之土地即系爭土地，其
    就系爭土地之原承租人林進添、林進福、盧昭鴻之子簽訂上
    開借據，雖無從證明被上訴人所抗辯該借據即天○○預收系
    爭土地92年至94年之租金等語為真實。惟至少應可推論得知
    ，上訴人天○○因系爭土地，與系爭土地原承租人林進福、
    林進添、盧昭鴻之子，簽立該借據等情甚明。則被上訴人之
    被繼承人所使用之上開建物占用系爭土地，應為蔡鏡秋、天
    ○○所明知。上開建物占用系爭土地以外之土地，呈畸零狀
    ，且供上開建物對外聯絡之用，有複丈成果圖在卷可稽（見
    原審卷(二)79頁），並使用系爭土地之時間已逾60年之久等情
    ，足認天○○、蔡鏡秋與林進添、林進福、盧昭鴻就系爭土
    地全部成立不定期租賃關係等事實明確。又被上訴人分別為
    林進添、林進福、盧昭鴻之繼承人，因繼承關係而與上訴人
    間就系爭土地全部成立不定期租賃關係，是被上訴人抗辯兩
    造間就系爭土地全部成立不定期租賃關係等事實，應屬可採
    。
七、按出租人基於土地法第一百條第三款承租人欠租之事由，並
    依民法第四百四十條第一項規定，對於支付租金遲延之承租
    人，定相當期限催告其支付，承租人於其期限內不為支付者
    ，固得終止契約，惟承租人曾於出租人所定之期限內，依債
    務本旨提出支付之租金，而因出租人或其他有代為受領權限
    之人拒絕受領，致未能如期完成時，尚難謂與上開條項所定
    情形相當。依民法第二百十九條關於行使債權，應依誠實及
    信用方法之規定，出租人自不得執是為終止契約之理由。又
    出租人對於支付租金遲延之承租人所定催告支付租金之期限
    ，以承租人於其期限內不為支付者，始得終止契約。若已於
    期限內支付，僅因可歸責於出租人之事由未經領受，致再支
    付時已逾期限而為出租人所拒收，經依法提存者，仍不發生
    終止契約之效力，此觀民法第四百四十條第一項之規定自明
    （最高法院43年台上字第1143號、44年台上字第1345號判例
    參照）。本件系爭土地69年上期至78年應給付之租金，因天
    ○○、蔡鏡秋拒收，由林進添、林進福、盧昭鴻依法向彰化
    地院按期將稻谷換算現金提存，已如上述。上訴人即以被上
    訴人自79年起至94年止之租金未繳納，於97年3月20日以準
    備書狀催告被上訴人於14日內給付租金，並謂屆期逕即終止
    租賃契約等語（見原審卷(一)196頁），該催告之通知由被上
    訴人甲○○、林宥權、癸○○、戊○○○、宇○○、Ａ○○
    訴訟代理人吳文虎律師於97年3月20日當庭收受繕本為送達
    （見原審卷(一)197頁），其餘被上訴人分別於同月24日、25
    日收受，有送達證書在卷可證（見原審卷(一)229至242頁），
    該14日期滿應係同年4月8日止（應以最後收受通知之被上訴
    人之日期計算）。惟被上訴人甲○○於96年12月18日以存證
    信函附郵政匯票，將95年至96年之租金新台幣（下同）1萬1
    340元給付上訴人寅○○○（見原審卷(一)134至136頁），上
    訴人寅○○○竟將該郵政匯票退還被上訴人，此據上訴人所
    供明在卷（見原審卷(一)143頁），被上訴人甲○○又於97年4
    月3日以存證信函附郵局匯票給付79年至94年之租金7萬634
    3元，該存證信函之送達處所即彰化縣員林鎮○○路○段46巷
    16號上訴人寅○○○之住所，因上訴人寅○○○拒收，有存
    證信函、郵政匯票、退件信封、存款收款書在卷足憑（見原
    審卷(一)306至308頁、卷(二)233頁），足認被上訴人已於期限
    內支付積欠之租金，因上訴人寅○○○拒收等情明確。被上
    訴人依債務本旨提出支付之租金，而被上訴人寅○○○拒絕
    受領，致未能如期完成，被上訴人甲○○再於97年5月17日
    向彰化地院提存（見原審卷(一)337頁），雖已逾期，惟依上
    開說明，因被上訴人已於催告期限內給付，上訴人寅○○○
    拒絕受領，致未能於催告期限內給付，上訴人即不得以此主
    張終止租約。是上開催告期間屆至時，並不發生終止租約之
    效力，上訴人主張租賃契約於催告期間屆至時即逕予發生終
    止之效力，即不可採。
八、綜上所述，被上訴人係本於租賃關係使用系爭土地，並無積
    欠租金達二年以上之情事，則上訴人依民法第七百六十七條
    、第八百二十一條之規定及租賃物返還請求權之法律關係，
    請求被上訴人乙○○等7人應將系爭土地上如附圖所示編號C
    部分面積100.4平方公尺；編號D6部分面積100.74平方公尺
    ；編號D7部分面積54.23平方公尺之地上物拆除，並將土地
    返還上訴人及全體共有人。被上訴人庚○○○等6人應將系
    爭土地上如附圖所示編號B部分面積9.24平方公尺之地上物
    拆除，並將土地返還上訴人及全體共有人。被上訴人宇○○
    等6人應將系爭土地上如附圖所示編號D3部分面積76.57平方
    公尺；編號D5部分面積14.5平方公尺；編號E部分面積107.5
    4平方公尺之地上物拆除，並將土地返還上訴人及全體共有
    人。被上訴人庚○○○等19人，應將系爭土地上如附圖所示
    編號D1部分面積40.99平方公尺；編號D4部分面積56. 78平
    方公尺之地上物拆除，並將該土地連同附圖所示編號A部分
    面積224.35公尺；編號F部分面積15.46平方公尺之土地返還
    上訴人及全體共有人，即無理由，應予駁回。原審因而為上
    訴人敗訴之判決，洵屬正當。上訴論旨，仍執陳詞，指摘原
    判決不當，求予廢棄，為無理由。又被上訴人己○○係林進
    添之養女，並無證據證明林進添之繼承人已分割遺產，被上
    訴人己○○與上訴人間就系爭土地仍有租賃關係存在，被上
    訴人抗辯不應將其列為當事人等語，應不可採。本件事證已
    臻明確，兩造其餘攻擊防禦方法及舉證，核與判決結果不生
    影響，無庸逐一論列，併此敘明。
據上論結：本件上訴為無理由，依民事訴訟法第四百六十三條、
第三百八十五條第一項前段、第四百四十九條第一項、第七十八
條、第八十五條第一項前段，判決如主文。
中    華    民    國    99    年    5    月    19    日
                  民事第一庭    審判長法  官  吳火川
                                      法  官  陳繼先
                                      法  官  饒鴻鵬
以上正本係照原本作成。
如對本判決上訴，須於收受判決送達後20日內向本院提出上訴書
狀，其未表明上訴理由者，應於提出上訴後20日內向本院提出上
訴理由書（須按他造人數附具繕本）。
上訴時應提出委任律師為訴訟代理人之委任狀。具有民事訴訟法
第466條之1第1項但書或第2項之情形為訴訟代理人者，另應附具
律師及格證書及釋明委任人與受任人有該條項所定關係之釋明文
書影本。
                                      書記官  康孝慈
中    華    民    國    99    年    5    月    24    日

司法院資訊處製作；財團法人民間司法改革基金會備份。
